【裁判字號】    99,上易,670
【裁判日期】    990811
【裁判案由】    詐欺
【裁判全文】
臺灣高等法院臺中分院刑事判決         99年度上易字第670號
上  訴  人  臺灣臺中地方法院檢察署檢察官
上  訴  人
即  被  告  丁○○
上列上訴人因詐欺案件，不服臺灣臺中地方法院99年度易字第88
4 號，中華民國99年4月9日第一審判決（起訴案號：臺灣臺中地
方法院檢察署99年度偵字第2326號），提起上訴，本院判決如下
：
    主  文
原判決撤銷。
丁○○幫助犯詐欺取財罪，累犯，處有期徒刑肆月，如易科罰金
，以新台幣壹仟元折算壹日。扣案之行動電話機具壹支（含00
00000000號門號卡壹張），均沒收。
    事  實
一、丁○○前因詐欺案件，經臺灣臺中地方法院判處有期徒刑3
    月確定，於民國98年11月30日易科罰金執行完畢。猶不知醒
    悟，於99年1月4日下午某時，依報載應徵工作廣告之聯絡電
    話，與姓名年籍不詳、自稱「陳經理」之成年男子聯絡，而
    獲悉工作內容為代收他人帳戶之存摺封面影本及金融卡時，
    預見將金融機構帳戶存摺影本及金融卡交由他人使用，可能
    幫助詐欺集團詐騙社會大眾轉帳或匯款至該帳戶，成為所謂
    「人頭帳戶」，竟基於即使發生亦不違反本意之幫助故意，
    於受綽號「陳經理」者電話聯絡要其向乙○○收件時，仍表
    示願謀該職，並約定每代收1件帳戶資料並寄交完成，可賺
    取新臺幣（下同）1000元之報酬，嗣該詐欺集團成員在自由
    時報上刊登應徵司機（跑趟人員）之人事廣告，且留下0000
    000000號、0000000000號行動電話門號供聯絡，藉此伺機向
    欲應徵為司機之他人收取帳戶存摺、金融卡等資料，「陳經
    理」即指示丁○○前往約定地點收取帳戶等資料寄件。適有
    乙○○（由臺灣臺中地方法院檢察署檢察官以99年度偵字第
    5613號以幫助詐欺罪嫌起訴）於99年1月15日12時許，因見
    該廣告而撥打前開門號與該詐欺集團成員聯絡後，相約於同
    日16時許，在臺中市南屯區○○○路與五權西路交岔路口處
    之某餐飲店門口見面，「陳經理」旋即撥打丁○○所持用之
    0000000000號行動電話門號，指示其前往收取乙○○之帳戶
    存摺影本、提款卡、身分證、駕照及應徵工作之履歷表等資
    料。嗣於同日16時許，丁○○與乙○○在上開約定地點見面
    後，乙○○即將所開立之中華郵政股份有限公司臺中福平里
    郵局帳戶（下稱福平里郵局帳戶，帳號為000000000000 00
    號）之存摺封面影本等上述資料交予前去收件之丁○○，丁○○再持往位在臺中市西屯區○○○路○段186號之「空軍一
    號客運臺中站」，將前揭帳戶資料裝入信封內，並寄送至位
    在桃園縣中壢市之「空軍一號客運中壢站」予「陳經理」收
    件。而該詐欺集團成員於取得前揭帳戶等資料後，便於99年
    1 月17日17時許，以電話為不實之網路購物轉帳錯誤通知，
    使受話之甲○○陷於錯誤，依該詐欺集團成員之指示操作自
    動櫃員機，而於同日18時29分許，將2萬4987元之款項，轉
    入乙○○之福平里郵局帳戶內，並旋遭該詐欺集團成員提領
    。其後經甲○○發現受騙報警處理，乙○○亦發覺有異報警
    、而再找報紙相類廣告欲與該詐欺集團成員聯絡再次相約見
    面，「陳經理」適指派丁○○於99年1月19日20時30分許，
    至位在臺中市○區○○路499號之「大潤發賣場忠明店」前
    ，欲收取帳戶資料時，為乙○○報警當場查獲，並扣得丁○○供與「陳經理」聯絡收取帳戶資料使用之0000000000號行
    動電話手機1支（含門號SIM卡）、及丁○○自應徵得該職後
    所寄送資料予陳經理而自客運行取得之寄貨單共9張，始循
    線查知上情。
二、案經甲○○、乙○○訴由臺中市警察局第二分局報請臺灣臺
    中地方法院檢察署檢察官偵查起訴。
    理  由
壹、證據能力部分
    按被告以外之人於審判外之陳述雖不符刑事訴訟法第 159條
    之 1至之4等4條之規定，而經當事人於審判程序同意作為證
    據，法院審酌該言詞陳述或書面陳述作成時之情況，認為適
    當者，亦得為證據；當事人、代理人或辯護人於法院調查證
    據時，知有刑事訴訟法第159條第1項不得為證據之情形，而
    未於言詞辯論終結前聲明異議者，視為有前項之同意，同法
    第159條之5定有明文。立法意旨在於傳聞證據未經當事人之
    反對詰問予以核實，原則上先予排除。惟若當事人已放棄反
    對詰問權，於審判程序中表明同意該等傳聞證據可作為證據
    ；或於言詞辯論終結前未聲明異議，基於尊重當事人對傳聞
    證據之處分權，及證據資料愈豐富，愈有助於真實發見之理
    念，且強化言詞辯論主義，使訴訟程序得以順暢進行，上開
    傳聞證據亦均具有證據能力。本案判決下列所引用之各該被
    告以外之人於審判外之陳述（包含書面陳述），性質上均屬
    傳聞證據，檢察官及被告迄本院言詞辯論終結前，均未主張
    有刑事訴訟法第159條第1項不得為證據之情形，本院審認上
    開證據作成時之情況，認應無違法或不當情事，與本案待證
    事實間復具有相當之關聯性，以之作為證據應屬適當，依刑
    事訴訟法第159條之5第2項之規定，均有證據能力，合先敘
    明。
貳、實體部分
一、上揭犯罪事實，業經被告丁○○於原審及本院審理時均坦承
    不諱，且查：
  (一)證人乙○○確有將其所有福平里郵局帳戶之存摺封面影本、
    金融卡交給被告丁○○，嗣被告丁○○再利用「空軍一號客
    運臺中站」將上開帳戶資料寄送至中壢站給「陳經理」，並
    論件收取1000元報酬之事實，業據被告丁○○於歷次供述中
    供承不諱，核與證人乙○○於偵查中具結證稱：「我於99年
    1 月15日看到自由時報上面應徵跑趟人員的廣告，就用我
    0000000000的電話跟對方聯絡，對方電話是0000000000，聯
    絡後就於當日下午16時左右，在文心南路與五權西路交叉口
    的清粥小菜店前，把我上開帳戶的存摺影本、提款卡、履歷
    表等都交給在庭的丁○○，對方在取得我所交付的上述物品
    之後，就馬上打電話給我，問我提款卡的密碼，我有告訴對
    方。我於1月19日因為覺得不對勁，打原來0000000000的電
    話，無法通話，我看報紙廣告，有類似徵求跑趟人員的，就
    打廣告上所留0000000000跟對方約當天晚上8點半左右，在
    忠明路上的大潤發前，交付帳戶資料給對方，我就帶同警方
    前去，就看到又是丁○○出面，而當場查獲。」等語（見偵
    查卷第100頁）；又證人即空軍一號臺中站櫃檯人員楊元圓
    於警詢時證稱：「（問：你是否認識涉嫌人丁○○？如何認
    識？）我不認識他，但是我見過他，因為他曾來我們『空軍
    一號客運臺中站』寄過貨物。（問：丁○○曾至貴站寄過幾
    次貨物？何時開始？）正確寄貨次數我不確定，但是警方提
    供給我看的寄貨單9張收據，確定都是我開出的。約99年1
    月11日開始寄的。（問：丁○○於警詢筆錄表示，他每日17
    時許，均會至貴車站向櫃臺阿姨領取現金1000元，其指述之
    櫃臺阿姨係何人？妳對其指述有何解釋？）是我本人。我不
    確定是否每日，但大部分時間都為下午。丁○○向我拿的
    1000元是中壢站的收件人和寄件人丁○○確定貨物要寄出後
    ，先由收件人支付1250元（1000元是貨款、250元是貨運費
    ）給我們公司中壢站，之後我們公司中壢站人員再打電話告
    訴我，何時間有人會前來寄公司文件，且對方已先支付1250
    元，要我在寄貨人前來寄貨時先代墊1000元給對方，之後中
    壢站人員再寄回來給我1250元（含預先支付之貨款及貨運費
    ）。」等語（見警卷第14、15頁）相符，且有被告提出之「
    空軍一號客運臺中站」寄貨單9紙、自由時報人事資訊廣告
    、被告持用手機通話情形之翻拍照片及依此調取之通聯紀錄
    光碟在卷可稽，復有扣案之0000000000號行動電話手機及門
    號SIM卡可資佐證，足見被告丁○○為賺取每寄件帳戶等資
    料1000元之報酬，應徵該職並依「陳經理」之指示，至約定
    地點向乙○○收取帳戶存摺影本等資料，並利用空軍一號客
    運臺中站寄送給「陳經理」收受之事實，堪以認定。
  (二)而「陳經理」所屬詐欺集團成員於取得乙○○於99年1月15
    日所交付之存摺影本、提款卡等帳戶資料後，則於99年1月
    17 日17時許，以電話為不實之網路購物轉帳錯誤通知，使
    受話之甲○○陷於錯誤，依該詐欺集團成員之指示操作自動
    櫃員機，而於同日18時29分許，將2萬4987元之款項，轉入
    乙○○之福平里郵局帳戶內，並旋遭該詐欺集團成員提領等
    情，業據被害人甲○○於警詢指述明確，並有中國信託商業
    銀行自動櫃員機交易單據、乙○○之福平里郵局帳戶之開戶
    資料、交易明細及存摺影本附卷可稽（詳見偵查卷第88頁、
    第89至94頁），堪認被告丁○○向乙○○所收取寄交予「陳
    經理」之福平里郵局帳戶存摺影本等資料，確由「陳經理」
    所屬詐欺取財集團用以詐騙被害人甲○○得款無疑。
  (三)按幫助犯之成立，主觀上行為人須有幫助故意，客觀上須有
    幫助行為，意即需對於犯罪與正犯有共同之認識，而以幫助
    之意思，對於正犯資以助力，而未參與實施犯罪之行為者而
    言（參照最高法院75年度臺上字第1509號、88年度臺上字第
    1270號判決意旨）。又按刑法上之幫助犯，以正犯已經犯罪
    為構成要件，故幫助犯無獨立性，如無正犯犯罪行為之存在
    ，幫助犯即無由成立。意即共犯從屬性說，並不認幫助犯之
    幫助行為，為實行行為，是以幫助行為之是否既遂，仍應以
    正犯之實行行為為準（參最高法院82年度臺上字第6104 號
    判決意旨）。經查，被告於警詢時供稱：「我只是應徵快遞
    工作，現場指控我的乙○○有見過，因為我在99年1月15 日
    16時在台中市○○○路、五權西路口有向他收取應徵工作之
    履歷表、駕照、身分證、存摺影本及提款卡等資料，我將該
    資料用信封袋寄中壢空軍一號客運站後，我就不知道了，且
    我不知道乙○○的提款密碼，...乙○○交給警方求職廣告
    ：歐風八跑趟人員(0000000000)及巴黎春天跑趟人員（0000
    000000）兩則廣報不是我刊登，我只知道這兩支電話與我公
    司相同，...我共九次取得應徵者之履歷表、駕照、身分證
    影本及提款卡等資料，但我不知道那些資料被用於詐欺用途
    ，我都是依照公司指示，認應徵者的衣服特徵去聯絡，我應
    徵此工作有交付個人履歷表、身分證影本及第一銀行提款卡
    ，也是由臺中港空軍一號客運站寄交給中壢站櫃台，我目前
    還不知道上開證件是否遭用於詐欺匯款。」等語；於偵訊時
    供稱：「（問：是否於與『陳經理』一開始電話聯絡，而得
    知工作內容為代收他人帳戶之存摺封面影本及金融卡、身分
    證件等時，即知『陳經理』係以所收受之他人帳戶，提供作
    為詐欺取財犯罪之『人頭帳戶』使用？）一開始只說要收資
    料，後來在我1月11日第一次去收之前，陳經理就有打電話
    跟我說，是要我去收帳戶存摺、金融卡等，當時我大概知道
    可能就是要收人頭帳戶，但因為陳經理沒有要求我收密碼，
    所以我就覺得應該比較沒關係。」等語（見偵查卷第101 頁
    ），以上被告供述其徵得該職後，因陳經理指示而前去向證
    人乙○○取件寄交，並依約每件收取1000之報酬，且證人乙○○交付之證件確為應徵之履歷表、駕照、身分證及存摺影
    本、及提款卡等資料，並不包括提款卡號碼等節，亦核與證
    人乙○○證述其為應徵而交付上述證件給前來收件之丁○○
    ，而對方"指陳經理"是在取得我所交付的上述物品之後(意
    即被告寄達上開證件予陳經理後)，就馬上打電話給我，問
    我提款卡的密碼，我有告訴陳經理，我沒有接過丁○○的電
    話等節相吻（見警卷第19頁、偵卷第100頁），是被告辯稱
    其向證人乙○○收件資料係應徵者履歷表、身分證及存摺影
    本、提款卡但不包括密碼，當時大概知道可能就是要收人頭
    帳戶，但因陳經理沒有要求收密碼，所以我就覺得應該比較
    沒關係等，故謂非詐騙集團成員乙情，尚非全屬無憑；但被
    告既供承已對陳經理係為收集人頭帳戶啟疑，且查其前確有
    販賣存摺、印章及密碼等物，經判處詐欺罪幫助犯之前科，
    本件其向乙○○收取之存摺影本及提款卡證件外，雖有其他
    應徵職務之履歷資料，理當預見將乙○○之金融機構帳戶存
    摺影本及金融卡交由「陳經理」使用，可能幫助詐欺集團詐
    騙社會大眾轉帳或匯款至該帳戶，成為所謂「人頭帳戶」，
    竟基於即使發生亦不違反本意之幫助故意，於受綽號「陳經
    理」者電話聯絡要其向乙○○收件時，仍願任該職並依約每
    代收1件帳戶資料寄交完成，可賺取1000元之報酬，嗣果依
    「陳經理」指示前往約定地點向乙○○收取帳戶資料寄件給
    陳經理，而陳經理於收件後確有再向乙○○問得提款卡密碼
    ，並用以向被害人甲○○施詐騙得款項2萬4987元等過程以
    觀，在無證據證明被告係以正犯而非以幫助犯之犯意參與或
    被告有參與詐騙被害人或領取被害人匯入之款項等詐欺取財
    之犯罪構成要件之行為之情形下，應認被告所為係基於幫助
    詐欺犯罪之故意，尚非共同正犯，是被告之自白核與事實相
    符，堪以採信。
  (四)綜上所述，本案事證明確，被告犯行應堪認定，應依法論科
    。
二、查本件被告負責之工作，係依「陳經理」之指示收取帳戶等
    資料，再利用空軍一號客運臺中站寄送至中壢站給「陳經理
    」收受，顯係預見將金融機構帳戶存摺影本及金融卡交由他
    人使用，可能幫助詐欺集團詐騙社會大眾轉帳或匯款至該帳
    戶，成為所謂「人頭帳戶」，竟基於即使發生亦不違反本意
    之幫助詐欺故意向乙○○收件，但所為上開行為尚非屬詐欺
    犯行之構成要件行為，堪認被告丁○○係以幫助他人犯罪之
    意思，而參與犯罪構成要件以外之行為。是核被告丁○○所
    為，係犯刑法第30條第1項、第339條第1項之幫助詐欺取財
    罪。被告丁○○僅係幫助他人實行詐欺取財罪，為幫助犯，
    應依刑法第30條第2項之規定，按詐欺取財罪正犯之刑予以
    減輕。公訴人雖認被告丁○○應係犯刑法第339條第1項之詐
    欺取財罪嫌云云，然並無積極證據證明被告除收取上開帳戶
    予詐欺集團成員外，亦有以自己犯罪之意思參與其他詐欺取
    財罪之構成要件行為，是以本院認依現存證據，僅得證明被
    告構成幫助詐欺取財罪責，起訴法條容有未洽，惟其同一社
    會基本事實同一，本院自得變更起訴法條為前揭幫助詐欺取
    財罪（最高法院30年上字第1574號判例、95年度台上字第
    354號刑事判決，認為共同正犯與幫助犯間之罪名變更，亦
    有刑事訴訟法第300條之適用）。再被告前曾受有期徒刑之
    執行完畢，有臺灣臺中地方法院檢察署刑案資料查註紀錄表
    、臺灣高等法院被告前案紀錄表在卷可稽，其於5年內故意
    再犯本件有期徒刑以上之罪，為累犯，應依刑法第47條第1
    項之規定，加重其刑。又被告有刑之加重、減輕之事由，應
    依刑法第71條第1項規定先加後減之。
三、原審以被告事證明確，予以論科，固非無見，惟查被告丁○○除收取上開帳戶寄件予「陳經理」詐欺集團成員外，尚無
    積極證據證明被告亦有以自己犯罪之意思參與其他詐欺取財
    罪之構成要件行為，是被告丁○○應僅就「陳經理」將乙○○之證件持供詐騙被害人甲○○得款成立詐欺罪之幫助犯，
    原審認被告與詐欺集團成員為共同正犯，即有未洽。被告亦
    執此理由提起上訴，為有理由。檢察官上訴意旨指摘原審量
    刑過輕等語，為無理由。惟原判決既有上開可議之處，自應
    由本院將原判決予以撤銷改判。爰審酌被告收取乙○○帳戶
    存摺等資料幫助「陳經理」之詐欺集團、續向被害人甲○○
    詐欺及掩飾犯罪所得使用，非但增加被害人尋求救濟之困難
    ，造成社會人心不安，亦助長詐騙犯罪者之氣焰，使詐欺犯
    罪者得以順利取得詐欺所得之財物，危害財產交易安全，惟
    被告於犯後坦承犯行等一切情狀，量處如主文第2項所示之
    刑，並諭知易科罰金之折算標準，以示懲儆。又按共同正犯
    因相互間利用他人之行為，以遂行其犯意之實現，本於責任
    共同之原則，有關沒收部分，對於共犯間供犯罪所用之物，
    自均應為沒收之諭知。惟幫助犯僅係對於犯罪構成要件以外
    行為為加工，並無共同犯罪之意思，故對正犯所有之物不予
    沒收，但條文如電信法第60條規定不問屬於犯人與否均予沒
    收時，幫助犯自不因不負共同責任而不沒收，除此之外自不
    適用該責任共同原則，對於正犯所有供犯罪所用之物或犯罪
    所得之物，亦為沒收之諭知。最高法院89年度台上字第6946
    號裁判意旨足參。扣案之行動電話手機1支，為供本件幫助
    犯罪所用之物且係被告所有，及0000000000號門號SIM卡，
    為供本件幫助犯罪所用之物且係「陳經理」寄給被告所有，
    業經其自承在卷，均應依刑法第38條第1項第2款宣告沒收；
    至扣案之寄貨單共9張，固係被告因寄送乙○○及其他人之
    帳戶資料予陳經理而由空軍一號客運站人員擎製交付之寄貨
    單據，既非違禁物，亦難謂已符刑法第38條第1項第2款、第
    3款規定，無從為沒收之諭知。
據上論斷，應依刑事訴訟法第369條第1項前段、第364條、第299
條第1項前段、第300條，刑法第30條、第339條第1項、第47條第
1項、第41條第1項前段、第38條第1項第2款，刑法施行法第1條
之1，判決如主文。
本案經檢察官丙○○到庭執行職務。
中    華    民    國    99    年    8     月    11    日
            刑事第七庭    審判長法  官  林  榮  龍
                                法  官  江  錫  麟
                                法  官  張  惠  立
上列正本證明與原本無異。
不得上訴。
                                書記官  陳  慈  傳
中    華    民    國    99    年    8     月    12    日
附錄：本案論罪科刑法條全文
中華民國刑法第339條第1項
意圖為自己或第三人不法之所有，以詐術使人將本人或第三人之
物交付者，處 5 年以下有期徒刑、拘役或科或併科 1 千元以下
罰金。

司法院資訊處製作；財團法人民間司法改革基金會備份。
